ACORDAO-COMPLETO-2558698

ACÓRDÃO 7870/2022 ATA 39/2022 - PRIMEIRA CÂMARA

VISTO, relatado e discutido este pedido de reexame interposto contra o Acórdão 2036/2022-TCU-Primeira Câmara, que julgou ilegal pensão instituída por Carlos de Souza Barbosa, Suboficial do Comando da Marinha, em decorrência da majoração irregular de proventos na reforma do instituidor, beneficiado pela extensão da vantagem estabelecida no art. 110 da Lei 6.880/1980, apesar de se encontrar na situação de militar já reformado à época da superveniência da invalidez permanente.
ACORDAM os Ministros do Tribunal de Contas da União, reunidos em sessão da Primeira Câmara, ante as razões expostas pelo Relator e com fundamento no art. 48 da Lei 8.443/1992, em: 
9.1. conhecer do recurso apresentado por Elisabete Barboza Hormes e negar-lhe provimento;
9.2. dar ciência desta deliberação ao Comando da Marinha e à recorrente, com a informação de que a íntegra do relatório e do voto que a fundamentam podem ser consultados no endereço eletrônico www.tcu.gov.br/acordaos.

Pedido de reexame contra deliberação que julgou ilegal pensão militar.

Primeira Câmara

Comando da Marinha

3. Recorrente: Elisabete Barboza Hormes (XXX.937.617-XX)

13.1. Ministros presentes: Walton Alencar Rodrigues (Presidente), Benjamin Zymler, Vital do Rêgo e Jorge Oliveira (Relator).
13.2. Ministro-Substituto presente: Weder de Oliveira.

JORGE OLIVEIRA

Ministro Vital do Rêgo

Adoto como relatório a instrução elaborada na Secretaria de Recursos - Serur, acolhida pelos dirigentes da unidade e pelo Ministério Público junto ao TCU - MPTCU:
"INTRODUÇÃO
1. Trata-se de pedido de reexame (peças 16-25) interposto pela Sra. Elisabete Barboza Hormes, beneficiária de pensão militar instituída pelo Sr. Carlos de Souza Barbosa (peça 3) , na condição de filha do instituidor, contra o Acórdão 2036/2022-TCU-Primeira Câmara (peça 8) , que teve como relator o Excelentíssimo Senhor Ministro Vital do Rêgo.
1.1. A deliberação recorrida apresenta o seguinte teor:
'VISTOS, relatados e discutidos estes autos que tratam de ato de concessão de pensão militar emitido pelo Comando da Marinha;
ACORDAM os Ministros do Tribunal de Contas da União, reunidos em Sessão da 1ª Câmara, nos termos dos arts. 71, inciso III, da Constituição Federal, 1º, inciso V, e 39, inciso II, da Lei 8.443/1992 e 260, § 1º, do RITCU e ante as razões expostas pelo Relator, em:
9.1. considerar ilegal e negar registro ao ato de concessão de pensão militar instituído por Carlos de Souza Barbosa (XXX.514.467-XX) ;
9.2. dispensar a devolução dos valores indevidamente recebidos até a data da ciência, pelo Comando da Marinha, do presente acórdão, com base no Enunciado 106 da Súmula da Jurisprudência do TCU;
9.3. determinar ao Comando da Marinha que:
9.3.1. faça cessar os pagamentos decorrentes do ato impugnado, comunicando ao TCU, no prazo de 15 (quinze) dias, as providências adotadas, nos termos do art. 262, caput, do Regimento Interno do TCU, do art. 8º, caput, da Resolução-TCU 206/2007 e do art. 19, caput, da Instrução Normativa-TCU 78/2018;
9.3.2. proceda à regularização do soldo que serve de base de cálculo para os proventos da pensão militar em análise;
9.3.3. emita novo ato de pensão militar, livre da irregularidade apontada, submetendo-o ao TCU, no prazo de 30 (trinta) dias, consoante os arts. 262, § 2º, do Regimento Interno do TCU e 19, § 3º, da Instrução Normativa TCU 78/2018;
9.3.4. informe à interessada que, no caso de não provimento de recurso eventualmente interposto, deverão ser repostos os valores recebidos após a ciência deste acórdão pelo Comando da Marinha; e
9.3.5. comunique imediatamente à interessada o teor do presente acórdão, encaminhando ao TCU, no prazo de 30 (trinta) dias, comprovante da respectiva data de ciência, nos termos do art. 4º, § 3º, da Resolução-TCU 170/2004 ' (grifos acrescidos) .
HISTÓRICO
2. Trata-se do reexame da pensão militar instituída pelo Sr. Carlos de Souza Barbosa, em favor da filha Elisabete Barboza Hormes, ora recorrente. 
2.1. O ato em reexame foi julgado ilegal, por ausência de previsão legal que autorize o cálculo da pensão com base no soldo correspondente a um grau hierárquico superior acima do que já se encontrava o instituidor, por ocasião da concessão inicial da reforma, conforme o entendimento firmado pelo Acórdão 2225/2019-TCU-Plenário, cujo sumário dispõe:
'Sumário: atos de reforma. Alteração de uma das concessões para elevação, em um grau hierárquico, do posto sobre o qual calculados os proventos do inativo, em face da superveniência de invalidez permanente decorrente de doença especificada em lei. Militar anteriormente reformado com proventos já calculados sobre o posto hierárquico superior, por tempo de serviço. Ausência de previsão legal para extensão da vantagem estabelecida no art. 110 da Lei 6.880/1980 a militares já reformados, bem como para o acréscimo de dois postos no cálculo dos proventos. Negativa de registro. Determinações. Legalidade e registro das demais concessões' (grifos acrescidos) .
2.2. De fato, assim dispõe o art. 110 da Lei 6.880/1980:
'Art. 110. O militar da ativa ou da reserva remunerada, julgado incapaz definitivamente por um dos motivos constantes dos incisos I e II do art. 108, será reformado com a remuneração calculada com base no soldo correspondente ao grau hierárquico imediato ao que possuir ou que possuía na ativa, respectivamente.' (Redação dada pela Lei nº 7.580, de 1986) 
2.3. O quadro abaixo bem sintetiza a irregularidade apurada no presente processo de pensão militar: 
ADMISSIBILIDADE
3. Reitera-se o exame de admissibilidade contido na peça 26 do SAR/Serur, em que se propôs o conhecimento do recurso interposto, nos termos do artigo 48 da Lei 8.443/1992, c/c os artigos 285 e 286, parágrafo único, do RI/TCU, suspendendo-se os efeitos dos subitens 9.1, 9.3, 9.3.1, 9.3.2 e 9.3.3 do Acórdão 2036/2022-TCU-Primeira Câmara. Observa-se que o Excelentíssimo Senhor Ministro Jorge Oliveira, mediante despacho de peça 29, concordou com a análise desta unidade técnica.
MÉRITO
4. Delimitação
4.1 Constitui objeto do presente recurso definir se:
 a) houve violação aos princípios do contraditório e da ampla defesa;
 b) houve a incidência da decadência;
 c) o caráter alimentar da pensão sobrepõe-se ao princípio da legalidade.
5. Do contraditório e da ampla defesa
5.1. A recorrente aduz terem sido violados os princípios do contraditório e da ampla defesa, com base nos seguintes argumentos:
5.2. A Constituição Federal de 1988 (artigo 5º, LV) , determina, entre outros dispositivos, que seja respeitado o CONTRADITÓRIO E A AMPLA DEFESA, em todas as esferas da UNIÃO, seja administrativa ou judiciária. 
5.3. No presente caso, conforme relato fático, a interessada, ora recorrente, apenas recebeu a comunicação de que seus proventos de pensão seriam reduzidos no dia 28/04/2022, após decisão terminativa de processo administrativo perante o TCU, não há nos autos administrativos qualquer comprovação de comunicação prévia a recorrente. 
5.4. Deveria o órgão ter seguido as próprias diretrizes de seu regimento interno que prevê o respeito ao CONTRADITÓRIO e à AMPLA DEFESA. 
5.5. Agiu de forma arbitrária proferindo decisão em plenário sem qualquer oportunidade de manifestação de defesa da interessada, a qual determinou a redução do pensionamento desta.
Análise:
5.6. Rejeita-se, desde já, o argumento de ter havido violação aos princípios do contraditório e da ampla defesa, em virtude de não ter sido oportunizado à ora recorrente o direito de se manifestar nos autos antes da prolação do acórdão recorrido, porquanto o entendimento consubstanciado na Súmula Vinculante 3 do STF expressamente excepciona a observância do contraditório e da ampla defesa previamente ao julgamento do Tribunal, nesses termos:
'Nos processos perante o Tribunal de Contas da União asseguram-se o contraditório e a ampla defesa quando da decisão puder resultar anulação ou revogação de ato administrativo que beneficie o interessado, excetuada a apreciação da legalidade do ato de concessão inicial de aposentadoria, reforma e pensão.' (grifos acrescidos) . 
5.7. Cabe esclarecer que esta Corte de Contas não intima pessoalmente a parte acerca da data em que será julgado processo de seu interesse. Tal fato não ofende qualquer princípio constitucional ligado à defesa, vez que a publicação da pauta de julgamentos no Diário Oficial da União é suficiente para conferir publicidade ao ato processual. Tal exegese encontra amparo em deliberação do Plenário do Supremo Tribunal Federal, proferida em sede de Agravo Regimental em Mandado de Segurança (MS-AgR 26.732/DF, Relatora Ministra Carmen Lúcia) , conforme excerto a seguir transcrito: 
'EMENTA: MANDADO DE SEGURANÇA. TRIBUNAL DE CONTAS DA UNIÃO. JULGAMENTO DE RECURSO DE RECONSIDERAÇÃO. INTIMAÇÃO PESSOAL DA DATA DA SESSÃO. DESNECESSIDADE. 
1. Não se faz necessária a notificação prévia e pessoal da data em que será realizada a sessão de julgamento de recurso de reconsideração pelo Tribunal de Contas da União. Ausência de ofensa aos princípios da ampla defesa e do devido processo legal quando a pauta de julgamentos é publicada no Diário Oficial da União. 
2. O pedido de sustentação oral pode ser feito, conforme autoriza o art. 168 do Regimento Interno do Tribunal de Contas da União, até quatro horas antes da sessão. Para tanto, é necessário que os interessados no julgamento acompanhem o andamento do processo e as publicações feitas no Diário Oficial da União. 
3. Agravo regimental ao qual se nega provimento.' 
5.8. Nessa ordem de ideias, é de se propor a rejeição dos argumentos apresentados pela recorrente. 
 6. Da decadência
6.1. A recorrente aduz ter havido a incidência da decadência, com base nos seguintes argumentos:
6.2. Incide no presente caso o entendimento dado pelo Supremo Tribunal Federal ao julgar o Tema 445, definindo que a Administração Pública possui o prazo de cinco anos para rever ato concessivo de aposentadoria, reforma ou pensão.
6.3. Assim, em se tratando de registro tácito, como ocorreu no presente caso, eis que passados mais de cinco anos desde a chegada do registro do ato no TCU, não há que falar em revisão de ofício, porquanto o TCU teve cinco anos para apreciar a legalidade da concessão e não o fez.
Análise:
6.4. Quanto à decadência administrativa, essa só é configurada quando o processo não é julgado após 5 anos contados de sua chegada ao TCU. 
6.5. Pacificando de vez o tema, o STF fixou a seguinte tese de repercussão geral (Tema 445) , no bojo no RE 636.553, de relatoria do Min. Gilmar Mendes:
'Em atenção aos princípios da segurança jurídica e da confiança legítima, os Tribunais de Contas estão sujeitos ao prazo de 5 anos para o julgamento da legalidade do ato de concessão inicial de aposentadoria, reforma ou pensão, a contar da chegada do processo à respectiva Corte de Contas.' (destacou-se) 
6.6. Assim, como o ato em reexame foi enviado ao TCU apenas em 13/5/2021 (peça 3) e apreciado na Sessão da Primeira Câmara de 12/4/2022 (peça 8) , não há que se falar em decadência administrativa, nem em prescrição quinquenal, nem em obrigatoriedade de oitiva prévia da interessada.
6.7. Por conseguinte, propõe-se a rejeição dos argumentos apresentados pela recorrente.
7. Do caráter alimentar da pensão e do princípio da legalidade
7.1. A recorrente aduz que não foi examinado o caráter alimentar da pensão, com base nos seguintes argumentos:
7.2. A pensionista de referido instituidor é pessoa idosa, extremamente doente, conforme evidenciam-se os documentos médicos em anexo, não possuindo as mínimas condições de proceder qualquer devolução de valor ao erário, bem como de ter a redução do pensionamento que recebe, quiçá a suspensão do pagamento. 
7.3. Acreditou a recorrente estar a pensão militar concedida na mais estrita regularidade e legalidade, posto que a sua concessão ocorreu pelo Comando da Marinha, após a comunicação do óbito do instituidor - ocorrido em 09/05/2013, ou seja, ocorrido há 09 (nove) anos atrás. 
7.4. A recorrente, idosa e extremamente doente, não possui condições de decifrar as siglas existentes no comprovante de pagamento do soldo e por consequência dos proventos do pensionamento. Após o óbito, acreditou na regularidade e legalidade dos atos concessivos do órgão gestor, não podendo qualquer eventual erro de siglas ou valores ser atribuído a ora recorrente! Que agiu em todos os momentos em estrita BOA-FÉ. 
7.5. Tais fatos por si só coadunam e demonstram a sua íntegra BOA-FÉ, o que afasta a necessidade de devolução de quaisquer valores declarados irregulares por este d. TCU.
Análise:
7.6. É sobremodo importante ressaltar que este Tribunal tem o poder/dever de apreciar, para fins de registro, os atos de pensão militar, nos termos do art. 71 da Lei Maior.
7.7. Nesse quadro, é de se reconhecer que a pensão militar tem caráter alimentar. No entanto, a Administração deverá observar o princípio da legalidade. De fato, não se pode relegar ao oblívio a lição de Hely Lopes Meirelles:
'Na Administração Pública não há liberdade nem vontade pessoal. Enquanto na administração particular é lícito fazer tudo que a lei não proíbe, na Administração Pública só é permitido fazer o que a lei autoriza. A lei para o particular significa 'pode fazer assim'; para o administrador público significa 'deve fazer assim'.' (in Direito Administrativo Brasileiro, 33ª ed., São Paulo: Malheiros Editores, 2007, p. 87-88) .
7.8. Assim, o ato de pensão em reexame foi julgado ilegal, por ausência de previsão legal que autorize o cálculo dos proventos com base no soldo correspondente a um grau hierárquico superior acima do que se encontrava o instituidor por ocasião da concessão inicial da reforma, conforme o entendimento firmado pelo Acórdão 2225/2019-TCU-Plenário, cujo sumário dispõe:
'Sumário: atos de reforma. Alteração de uma das concessões para elevação, em um grau hierárquico, do posto sobre o qual calculados os proventos do inativo, em face da superveniência de invalidez permanente decorrente de doença especificada em lei. Militar anteriormente reformado com proventos já calculados sobre o posto hierárquico superior, por tempo de serviço. Ausência de previsão legal para extensão da vantagem estabelecida no art. 110 da Lei 6.880/1980 a militares já reformados, bem como para o acréscimo de dois postos no cálculo dos proventos. Negativa de registro. Determinações. Legalidade e registro das demais concessões' (grifos acrescidos) .
7.9. Nessa ordem de ideias, observada a violação ao princípio da legalidade no ato de reforma em reexame, este Tribunal deve manter o julgamento pela ilegalidade, apesar do princípio da dignidade da pessoa humana.
7.10. Quanto à boa-fé da recorrente, tenha-se presente que foi considerada ao se dispensar a devolução dos valores indevidamente recebidos, nos termos do subitem 9.2 do acórdão recorrido.
7.11. Nesse sentir, é de se propor a rejeição dos argumentos apresentados pela recorrente.
CONCLUSÃO
8. Diante do exposto, conclui-se que: 
 a) não houve violação aos princípios do contraditório e da ampla defesa;
 b) não houve a incidência da decadência;
 c) o caráter alimentar da pensão não se sobrepõe-se ao princípio da legalidade.
8.1. Ex positis, opina-se pela negativa de provimento do presente recurso.
PROPOSTA DE ENCAMINHAMENTO
9. Diante do exposto, com base no art. 48 da Lei n. 8.443/92, submete-se o presente processo à consideração superior, propondo-se a adoção das seguintes medidas:
 a) conhecer do presente pedido de reexame, para, no mérito, negar-lhe provimento;
 b) informar a recorrente e demais interessados do acórdão a ser proferido, destacando que o relatório e o voto que o fundamentam podem ser acessados por meio do endereço eletrônico www.tcu.gov.br/acordaos." 
É o relatório.

Eduarda Cristina Maciel Kohl (65092/OAB-PR), representando Elisabete Barboza Hormes.

Procurador Júlio Marcelo de Oliveira

PEDIDO DE REEXAME. PENSÃO MILITAR CONSIDERADA ILEGAL. MAJORAÇÃO IRREGULAR DE PROVENTOS DO INSTITUIDOR EM DECORRÊNCIA DE EXTENSÃO DA VANTAGEM ESTABELECIDA NO ART. 110 DA LEI 6.880/1980. MILITAR JÁ REFORMADO À ÉPOCA DA SUPERVENIÊNCIA DA INVALIDEZ PERMANENTE. CONHECIMENTO DO RECURSO. NEGATIVA DE PROVIMENTO.

PENSÃO MILITAR (PMIL)

Secretaria de Recursos (Serur); Secretaria de Fiscalização de Integridade de Atos e Pagamentos de Pessoal e de Benefícios Sociais (Sefip)

Trata-se de pedido de reexame interposto por Elisabete Barboza Hormes contra o Acórdão 2036/2022-TCU-Primeira Câmara (Relator: Ministro Vital do Rêgo) , que julgou ilegal pensão instituída em seu benefício por Carlos de Souza Barbosa, Suboficial do Comando da Marinha. O ato foi considerado ilegal em decorrência da majoração irregular de proventos na reforma do instituidor, beneficiado pela extensão da vantagem estabelecida no art. 110 da Lei 6.880/1980, apesar de se encontrar na situação de militar já reformado à época da superveniência da invalidez permanente.
2.	Em seu recurso, a pensionista invoca, em síntese: (i) o desrespeito ao contraditório e à ampla defesa, uma vez que não foi previamente ouvida a respeito dos fatos; (ii) a decadência, pelo transcurso de mais de cinco anos da concessão inicial do benefício; (iii) a existência de boa-fé e a impossibilidade de devolução dos valores tidos como indevidamente percebidos; (iv) que o benefício de que trata o art. 110 da Lei 6.880/1980 deveria ter sido concedido ao instituidor em 31/7/2011, "data da constatação de sua invalidez permanente (...) ou ao menos na data em que solicitou a avaliação pericial, qual seja 27/11/2012"; (v) que "os adicionais concedidos no soldo não dizem respeito a qualquer acréscimo por invalidez, (...) , mas sim a adicionais concedidos por evolução de carreira".
3.	A Secretaria de Recursos - Serur e o Ministério Público junto ao TCU - MPTCU manifestaram-se pelo conhecimento e negativa de provimento ao recurso.
4.	Preliminarmente, ratifico meu despacho de conhecimento do recurso, ante o preenchimento dos requisitos de admissibilidade previstos nos arts. 32, 33 e 48 da Lei 8.443/1992.
5.	No mérito, alinho-me aos pareceres.
6.	Não procedem os argumentos de que existiria nulidade na deliberação em decorrência do alegado cerceamento ao contraditório e à ampla defesa. É certo que o Tema 445, do STF, dispõe sobre a "obrigatoriedade de o Tribunal de Contas da União - TCU observar os princípios do contraditório e da ampla defesa no exame da legalidade de atos concessivos de aposentadorias, reformas e pensões, após o decurso do prazo de cinco anos". A contagem desse prazo, no entanto, não se inicia no momento da edição do ato, mas de sua disponibilização ao TCU, conforme a tese firmada pela Excelsa Corte no RE 636.553, no sentido de que "Em atenção aos princípios da segurança jurídica e da confiança legítima, os Tribunais de Contas estão sujeitos ao prazo de 5 anos para o julgamento da legalidade do ato de concessão inicial de aposentadoria, reforma ou pensão, a contar da chegada do processo à respectiva Corte de Contas".
7.	A propósito, nunca é demais lembrar o entendimento do STF no sentido de que a apreciação da legalidade de atos sujeitos a registro dispensa prévia manifestação dos interessados, nos termos de sua Súmula Vinculante nº 3: "Nos processos perante o Tribunal de Contas da União asseguram-se o contraditório e a ampla defesa quando da decisão puder resultar anulação ou revogação de ato administrativo que beneficie o interessado, excetuada a apreciação da legalidade do ato de concessão inicial de aposentadoria, reforma e pensão". (grifo nosso) .
8.	A despeito de ter vigência a partir de 9/5/2013, o ato de pensão em favor de Elisabete Barboza Hormes somente foi disponibilizado ao TCU em 13/5/2021, vindo a ser julgado ilegal em 13/4/2022. Ficam afastadas, portanto, as alegações relacionadas à decadência e à necessidade de prévia oitiva da interessada.
9.	Quanto à invocada existência de boa-fé, destaco que ela foi reconhecida no acórdão atacado que, em seu item 9.2, expressamente dispensou a devolução dos valores indevidamente recebidos até a data da ciência, pelo Comando da Marinha, daquele aresto, com base na Súmula-TCU 106. Não procede, portanto, o enredo da impossibilidade de devolução dos valores tidos como ilegais, porquanto isso não foi exigido.
10.	Quanto à majoração dos proventos, equivoca-se a interessada ao afirmar que eles decorreram de uma evolução da carreira, em nada se relacionando com eventuais "acréscimos por invalidez". Em verdade, o instituidor inativou-se e passou à reserva remunerada no posto de 2º Tenente, no qual foi posteriormente reformado, por limite de idade. Somente depois que já se encontrava reformado, obteve o benefício previsto no art. 110 da Lei 6.880/1980, qual seja o cálculo de seus proventos com base no grau hierárquico superior, em decorrência de invalidez/incapacidade, o que lhe trouxe o soldo de 1º Tenente. O acréscimo que vem sendo pago em decorrência dessa interpretação não se encontra destacado na ficha financeira ou nos contracheques, o que pode ter gerado dificuldade em sua detecção e compreensão por parte da interessada, porque se reflete diretamente no soldo que vem sendo adotado como referência para pagamento dos proventos: ao invés do soldo de 2º Tenente, está sendo utilizado o soldo de 1º Tenente.
11.	Nessa esteira, o voto condutor da deliberação recorrida apontou, com propriedade, que a jurisprudência desta Corte é uníssona quanto à ausência de previsão para a concessão da referida vantagem a militares já reformados, sendo devida apenas para militares que se encontrem na ativa ou na reserva remunerada.
12.	Desta forma, ante esse entendimento já pacificado, não faz qualquer diferença o apontamento trazido pela recorrente de que o benefício deveria ter sido concedido ao Instituidor em momento pretérito, qual seja o ano de 2012, quando foi atestada sua invalidez permanente. Carlos de Souza Barbosa passou para a reserva em 1977 e foi reformado em 1983, ou seja, no ano de 2012, ele já não faria jus à vantagem prevista no art. 110 da Lei 6.880/1980.
13.	Ante o exposto, acolho os pareceres uniformes e voto no sentido de que o colegiado adote a deliberação que ora lhe submeto.
TCU, Sala das Sessões, em 1 de novembro de 2022.
JORGE OLIVEIRA 
Relator